臺灣苗栗地方法院刑事判決　　　　　　　100年度重訴字第6號
公　訴　人　臺灣苗栗地方法院檢察署檢察官
被　　　告　官迪帝
指定辯護人　本院公設辯護人蔡文亮
上列被告因殺人案件，經檢察官提起公訴（100 年度偵字第2808
號），本院判決如下：
    主  文
官迪帝殺人，處有期徒刑拾柒年；扣案折疊刀壹把沒收。
    事  實
一、官迪帝係苗栗縣頭份鎮○○里○○路995 號「豪旺天廈」之
    住戶，於民國100 年5 月12日14時6 分許欲返回其住處，在
    「豪旺天廈」1 樓警衛室前，因細故與保全人員張雲富發生
    言語衝突，嗣官迪帝見張雲富轉身欲蹲到桌下拿取電擊棒時
    ，乃基於傷害之犯意，持其所有隨身攜帶之折疊刀1 把，由
    該大樓警衛室之窗口鑽入警衛室內，趁張雲富轉身彎腰之際
    ，朝張雲富背部刺擊1 刀。張雲富遭刺擊後隨即持電擊棒步
    出警衛室，官迪帝斯時竟將原傷害之犯意提升為殺人之故意
    ，先持刀揮擊張雲富右手臂1 刀，繼而再朝張雲富右頸部刺
    擊2 刀、右肩部刺擊1 刀，造成張雲富右耳外耳殼耳道出口
    下方、右臉頰、右頸後部、右肩、右肘外側及左背部共有6
    處銳器傷，其中右頸後部之刺傷深約9.5 公分並刺破右總頸
    動脈，致張雲富於勉力步回警衛室後，仍因失血過多不支倒
    地，官迪帝見張雲富倒地後，並未施以救護，旋即轉身離去
    。張雲富經送醫急救，仍因傷及右總頸動脈大量出血，致出
    血性休克延至同日14時56分許，不治死亡。嗣警據報並調閱
    該大樓錄影監視器發現官迪帝涉嫌重大，於同日15時許，在
    苗栗縣頭份鎮○○路與日新街口處循線緝獲官迪帝，並扣得
    官迪帝隨身攜帶之折疊刀1 把。
二、案經張雲富之妻林瑞枝告訴暨苗栗縣警察局頭份分局報告臺
    灣苗栗地方法院檢察署檢察官偵查起訴。
    理  由
壹、證據能力部分：
一、按「被告以外之人於審判外之言詞或書面陳述，除法律有規
    定者外，不得作為證據」，刑事訴訟法第159 條第1 項固定
    有明文，然「鑑定之經過及其結果，應命鑑定人以言詞或『
    書面』報告」，同法第206 條第1 項亦規定甚明，是鑑定人
    以書面為鑑定報告提出於法院，依刑事訴訟法第159 條第1
    項立法理由及同法第206 條第1 項規定，即具有證據能力。
    又法院或檢察官得囑託醫院、學校或其他相當之機關、團體
    為鑑定，或審查他人之鑑定，並準用第203 條至第206 條之
    1 之規定，刑事訴訟法第208 條第1 項亦定有明文。依此，
    檢察官對於審理或偵查中之案件，認須實施鑑定者，應就具
    體個案，選任鑑定人或囑託鑑定機關（團體）為之。從而，
    本件法務部法醫研究所、內政部警政署刑事警察局經檢察官
    囑託實施鑑定、鑑驗等而出具之下列本判決所引用之鑑定報
    告書、鑑驗書等文書，即均具有證據能力而均得為本案之證
    據。
二、次按被告以外之人於審判外之陳述，雖不符合刑事訴訟法第
    159 條之1 至第159 條之4 之規定，但經當事人於審判程序
    同意作為證據，法院審酌該言詞陳述或書面陳述作成時之情
    況，認為適當者，亦得為證據；當事人、代理人或辯護人於
    法院調查證據時，知有第159 條第1 項不得為證據之情形，
    而未於言詞辯論終結前聲明異議者，視為有前項之同意；刑
    事訴訟法第159 條之5 定有明文。本件檢察官、被告及其辯
    護人對於本判決下列所引用其他各項被告以外之人於審判外
    之陳述（含書面陳述），於本院準備程序均表示無意見而不
    予爭執，且迄至言詞辯論終結前亦未再聲明異議，本院審酌
    上開證據資料製作時之情況，尚無違法不當及證明力明顯過
    低之瑕疵之情形，且經本院於審判期日依法進行證據之調查
    、辯論，當事人於訴訟上程序權利，已受保障，依前開規定
    ，堪認前開「審判外之陳述」，於本案而言，均有證據能力
    。
三、卷附之現場監視器光碟、勤務中心員警無線電通報錄音光碟
    、監視器翻拍相片、解剖相片及扣案折疊刀1 把等，或係「
    以科技電子或機械運作所留存之影像、聲音」，或係被告持
    以供本案犯罪之「器具」，是其自「非」供述證據，與傳聞
    法則所欲防止證人記憶、認知、誠信之誤差明顯有別，核與
    刑事訴訟法第159 條第1 項之要件不符。且前開證據均無違
    法採證之情形，並經本院依法踐行調查證據程序，自應具有
    證據能力。
貳、事實認定：
一、訊據被告官迪帝乃坦承有前述殺害被害人張雲富之客觀犯行
    ，且查：
（一）被告坦承其係苗栗縣頭份鎮○○里○○路995 號「豪旺天
      廈」之住戶，於100 年5 月12日14時6 分許返回其住處時
      ，在「豪旺天廈」1 樓警衛室前，因細故與張雲富發生言
      語衝突，並見張雲富轉身欲蹲到桌下拿取電擊棒時，乃持
      其所有隨身攜帶之折疊刀1 把，由該大樓警衛室之窗口鑽
      入警衛室內，朝張雲富背部刺擊1 刀。其後，於張雲富持
      電擊棒步出警衛室，乃在警衛室門口與張雲富扭打，並持
      刀先揮擊張雲富右手臂1 刀，繼而再朝張雲富右頸部刺擊
      2 刀、右肩部1 刀，造成張雲富右耳外耳殼耳道出口下方
      、右臉頰、右頸後部、右肩、右肘外側及左背部共有6 處
      銳器傷，其中右頸後部之刺傷深約9.5 公分並刺破右總頸
      動脈，致張雲富因失血過多不支倒地，且被告見張雲富倒
      地後，旋即轉身離去。張雲富經送醫急救，仍因傷及右總
      頸動脈大量出血，致出血性休克延至同日14時56分許，不
      治死亡。嗣被告於同日15時許，在苗栗縣頭份鎮○○路與
      日新街口處遭警循線查獲等事實（見本院卷第27頁、第67
      至69頁、100 年度聲羈字第146 號卷第3 至5 頁）。
（二）被告前開坦承之詞，核現場監視器錄影所示內容：「14時
      6 分6 秒，被告右腳或雙腳為跳起狀，右手持尖銳物品【
      即扣案折疊刀，下同】連同上半身鑽入警衛室窗口，被害
      人背向被告呈半蹲狀，被告持該尖銳物品刺向被害人背部
      1 次。」、「14時6 分7 秒，被告雙腳落地，上半身連同
      雙手退回警衛室窗口外，被害人自蹲狀站起，逐漸轉身面
      向警衛室。」、「14時6 分8 秒到11秒，被告退回大樓門
      邊，被害人自座位處疑似手持物品【即如卷附編號6 照片
      所示電擊棒，見100 年度相字第228 號卷（下稱相驗卷）
      第102 頁，下同】走向警衛室門邊。」、「14時6 分12秒
      到15秒，被告打開大樓右側大門後，立即自大門走向警衛
      室窗口，被害人站立於警衛室門後方。」、「14時6 分17
      秒到19秒，被告退後離開警衛室窗口走向警衛室門邊，被
      害人自警衛室內打開警衛室門。」、「14時6 分20秒到21
      秒，被害人打開警衛室門，右手持棍棒狀物體走出警衛室
      。」、「14時6 分22秒，被害人手持棍棒狀物體與被告發
      生扭打，被告持尖銳物品刺向被害人手臂1 次。」、「14
      時6 分23秒到24秒，被告與被害人於監視器錄影畫面右下
      角、警衛室門邊發生打鬥，被告疑似持尖銳物品刺向被害
      人後頸部3 次，被害人用手阻擋（右手仍持棍棒狀物體）
      。」、「14時6 分38秒到40秒，被害人左手持棍棒狀物體
      ，右手打開警衛室門後，站於被打開的警衛室門旁，背對
      警衛室門，面向被告，被告仍站於監視錄影畫面左上角。
      」、「14時6 分43秒到45秒，被害人進入警衛室內，並關
      上警衛室門，被告右手持尖銳物品站立於監視錄影畫面中
      間，並對被害人叫囂。」、「14時6 分56秒到14時7 分1
      秒，被害人站於警衛室內窗口後方桌面旁，並上半身逐漸
      倒向桌面，被告右手持刀走到警衛室窗口前。」、「14時
      7 分1 秒到14時7 分3 秒，被告未走出大樓大門，直接由
      監視錄影畫面中間下方消失，被害人倒下地面。」等節相
      符，並經本院勘驗該現場監視器錄影光碟明確（見本院卷
      第29至32頁）。復有苗栗縣警察局頭份分局轄內案現場勘
      察報告、刑案現場測繪圖、現場勘察照片27張（相驗卷第
      98至99頁）、扣案物品目錄表（100 年度偵字第2808號卷
      〈下稱偵卷〉第30頁）、監視器翻拍照片共10張（偵卷第
      42至46頁）等件在卷，暨被告所有折疊刀1 把扣案可佐，
      並經臺灣苗栗地方法院檢察署檢察官督同法醫相驗、解剖
      暨鑑定張雲富之死因屬實，有偵查卷附相驗筆錄（相驗卷
      第26至27頁）、相驗屍體證明書（相驗卷第95頁）、被害
      人張雲富屍體照片及解剖照片、法務部法醫研究所（100
      ）醫剖字第1001101477號解剖報告書暨（100 ）醫鑑字第
      1001101576鑑定報告書（相驗卷第32至94頁）足憑。甚且
      ，警方另分別在扣案之折疊刀、被告鞋底及被告右臉頰採
      取血跡樣本，均檢出同一男性DNA-STR 型別，核與被害人
      張雲富DNA 型別相符，有卷附內政部警政署刑事警察局鑑
      定書為證（見本院卷第48頁）。從而，堪認被告就首開殺
      人犯行等過程所為之任意性自白，與事實相符，並堪採信
      。
二、被告雖就持刀殺害張雲富之行為，辯稱略以：「因雙方打起
    來，出手就不知輕重。」云云；辯護意旨亦謂：「被告認其
    只有間接故意，因為打架下手不知輕重，死亡結果沒有超出
    其下手之預見，但主觀上沒有立即要被害人死亡，僅係不確
    定的故意。」（見本院卷第27、28頁）然按行為人對於構成
    犯罪之事實，明知並有意使其發生者，為故意；行為人對於
    構成犯罪之事實，預見其發生而其發生並不違背其本意者，
    以故意論，刑法第13條定有明文。又刑法第13條第1 項及第
    2 項所規範之犯意，學理上稱前者為確定故意或直接故意，
    後者稱不確定故意或間接故意，二者之區隔為前者乃行為者
    明知並有意使其發生，故對於行為之客體及結果之發生，皆
    有確定之認識，並促使其發生；後者為行為者對於行為之客
    體或結果之發生，並無確定之認識，但若其發生，亦與其本
    意不相違背。是確定故意（直接故意）與不確定故意（間接
    故意）之態樣不盡相同（最高法院95年度台上字第2795號判
    決、94年度台上字第5458號判決要旨參照）。次按刑法上殺
    人罪，本應視加害人有無殺意為先決條件，審理事實之法院
    ，應就案內一切證據，詳查審認，視其犯罪之動機、殺傷之
    次數、所殺傷部位、傷勢程度、犯後態度等綜合判斷，俾為
    認定；又殺人決意，無非行為人之主觀決意，其主觀之決意
    ，亦必透過行為而外顯，自應綜觀行為人外顯之行為，包括
    其準備行為、實施行為及事後之善後行為，並審酌當時情況
    而為其主觀決意之判斷依據。茲就本案情節而言：
（一）查被告係先持扣案之折疊刀刺向張雲富背部1 刀，嗣張雲
      富持電擊棒步出警衛室與被告對峙、扭打時，又再持該折
      疊刀揮擊張雲富右手臂1 刀，繼而再朝張雲富右頸部刺擊
      2 刀、右肩部刺擊1 刀，致張雲富傷重不治等節，已如前
      述。而臺灣苗栗地方法院檢察署檢察官曾督同法醫師以解
      剖方式鑑定「被害人張雲富之死因」，其結果則為：「解
      剖發現，死者身上有6 處銳器傷，其中右頸後部的刺傷為
      致命傷，方向為由上往下、由右往左、由後往前，與體表
      約成35度角刺入9.5 公分深，切開右總頸動脈，造成大量
      出血，研判死者最後因出血性休克而死亡。」，有上開法
      務部法醫研究所（100 ）醫鑑字第1001101576號鑑定報告
      書在卷可稽（見相驗卷第93頁），可知張雲富致命傷係位
      於「右頸後部」。又被告所持之折疊刀1 把，其刀刃長度
      約7 公分、刀柄約10公分，鐵製之材質，刀鋒為單面開鋒
      ，以彈簧作為折疊，亦經本院勘驗屬實，有本院勘驗筆錄
      及折疊刀之照片附卷可憑（見本院卷第65頁、偵查卷第51
      頁）。觀諸被告手持之折疊刀，實乃「鋒利、危險」之工
      具，如「持往人體要害部位擊砍，足以致人於死」，即令
      「持往人體非要害之其他部位揮砍，倘若施力過猛，亦足
      使被害人失血過多而奪其生命」。而人體頸部乃為重要氣
      管或血管分布所在，屬於人體要害，被告於案發當時已年
      滿28歲，有一定之社會歷練，應具一般智識、生活經驗程
      度，且無精神上之障礙，對上開事實自應知悉甚詳。對照
      被告敘稱：「（問：是否知道刺了他人頸部？）我知道。
      （問：是否知道刺人頸部會死？）知道。」等語（見本院
      100 年度聲羈字第146 號第6 頁）亦明。則被告既明知頸
      部屬人體要害，竟手持「鋒利、危險」之工具即扣案折疊
      刀，猛力擊刺張雲富之頸部要害，則其致張雲富於死地之
      主觀犯意，實已不言可喻！更何況，扣案折疊刀之刀刃長
      度僅約7 公分，惟前開張雲富之致命傷即右後頸部傷口卻
      深達9.5 公分，益徵被告下手當時用力之猛。復佐以被告
      另自承：「我刺到他之後，他再拿電擊棒電我，後來我又
      拿刀戳他，但他電擊棒的電力沒有很強，沒有辦法阻止我
      的攻勢。（問：所以你可以一直刺他？）對，因為他擋不
      住我。」等語（見100 年度聲羈字第146 號第5 頁），足
      認被告當時明知張雲富所持之電擊棒電力不強，無法對其
      造成威脅，亦無法阻止其攻勢，仍持鋒利危險之折疊刀一
      再朝張雲富頸部要害刺擊3 次（參見前開監視錄影畫面：
      「14時6 分23秒到24秒，被告與被害人於監視器錄影畫面
      右下角、警衛室門邊發生打鬥，被告疑似持尖銳物品刺向
      被害人後頸部3 次」，本院卷第31頁，惟依前開解剖報告
      書可知，上開3 次乃刺中頸部2 次，肩部1 次），可見被
      告係有意朝張雲富頸部刺擊，其辯稱因亂刺而未能控制攻
      擊部位云云，亦不足取。又就犯後態度部分，依被告於偵
      查時所供稱（見偵查卷第61頁）及現場監視器光碟內容所
      示（見本院卷第31、32頁「14時6 分42秒」至「14時7 分
      3 秒」），可知被告於張雲富傷重血流不止而躲進警衛室
      時，尚留滯於現場，並繼續對張雲富叫囂，迄見張雲富因
      傷重不支倒地後，才揚長而去，毫無任何救助之舉。從而
      ，綜合上述被告所持兇器之種類、下手之程度、部位、殺
      傷次數、張雲富所受傷勢及被告見張雲富受傷後之行止等
      被告表現於外之客觀言行，均足見被告持刀刺擊張雲富後
      頸部之時，其顯有置張雲富於死地之主觀認知及其意欲，
      故被告主觀上具備殺人之故意甚明。則被告辯稱其僅有殺
      人之不確定故意云云，應與事實不合並非可採。
（二）至公訴意旨雖認被告於持刀刺擊張雲富背部1 刀時，已有
      殺人之故意云云，惟查：依前開法醫研究所鑑定報告可知
      ，張雲富背部1 刀僅刺入背部肌肉，未進入體腔內，亦非
      致命傷。再者，據前開現場監視器光碟內容所示（見本院
      卷第30頁「14時6 分8 秒」至14時6 分15秒」），被告確
      實於持刀刺向張雲富背部1 刀後，有退回大樓右側之大門
      門邊，並打開大樓大門等行為，核與被告於本院準備程序
      時所供稱：「從剛剛監視錄影器可看出我本來要離開，但
      是被害人又跟我吵架，所以我才會動手殺他。」等語相符
      ，復考量被告與張雲富原即無任何仇隙，刺擊之背部亦非
      屬身體要害，由此可推論被告持刀刺向張雲富背部1 刀時
      ，應僅係基於傷害之犯意。惟事後，如被告前開所述，其
      因與張雲富繼續有口角爭執，復見張雲富持電擊棒步出警
      衛室，方於將原傷害之犯意提升為殺人之故意，即斯時被
      告主觀上，確有具備弒殺張雲富之認識及意欲，亦詳如前
      述，應無可疑。
三、綜上，本案事證明確，被告有如事實欄所述之殺人犯行，應
    堪認定。
參、論罪科刑：
一、核被告官迪帝如本判決事實欄之所載，持刀殺害被害人張雲
    富之所為，係犯刑法第271 條第1 項之殺人罪。又被告於刺
    擊張雲富背部1 刀時，僅具傷害之犯意，惟嗣後提升為殺人
    之故意，則傷害行為已吸收於殺人行為之內，僅論以殺人罪
    。
二、辯護意旨雖稱：被告於案發後，途經苗栗縣頭份鎮○○路與
    日新街口時，遇見一名警員開車經過，遂自行向前告知自己
    殺了人等語，故應符合刑法第62條自首規定云云。惟依證人
    即在苗栗縣頭份鎮○○路與日新街口緝獲被告之偵查佐陳有
    國到庭證述：當時因接獲派出所通報偵查隊說有命案發生，
    故伊與另名採證人員吳昌進從頭份分局偵查隊出發前往支援
    。抵達「豪旺天廈」大樓前，只知道是殺人案，但不知道涉
    嫌人為何人。等到達現場之後，先前處理的員警才告訴伊，
    涉嫌人是被告，這是因為有先看過監視錄影畫面，所以才確
    認是被告犯了這個案件。其後，就在伊繼續圍警戒線時，突
    然有一位民眾告訴伊，被告行蹤應該在銀河路，伊就跟派出
    所員警借槍，然後一個人開著偵防車，從銀行路開始搜尋被
    告。因為之前偵辦毒品案件而認得被告，嗣伊在銀河路與日
    新街口發現被告後就先停下車，再攔住被告，並向被告表明
    伊警察身分，被告就自己跟伊講，他要去分局自首，因為他
    殺人了等語（見本院卷第54、59反面、62至63頁）。可知被
    告雖於證人陳有國將其攔下並表明員警身分後，主動向陳有
    國表示其涉犯殺人罪，惟斯時因先前到達現場之其他員警已
    從調閱「豪旺大廈」監視錄影畫面，獲悉係被告涉犯本案殺
    人罪嫌，故被告乃於警方已發覺其涉犯殺人罪嫌後，始行自
    首。據此，即令被告犯後一度「有心自首」，惟仍因與「有
    偵查權限之機關尚未發覺其犯罪嫌疑」之要件不符，自無從
    適用刑法第62條自首減刑之寬典。
三、本院審酌被告與被害人張雲富素無仇隙，竟僅因一時口角爭
    執，即持隨身攜帶之折疊刀攻擊張雲富之頸部要害，致張雲
    富右頸後部有深達9.5 公分之創傷，並傷及「右總頸動脈」
    引發出血性休克而於遇刺以後不久不治死亡，足見被告缺乏
    尊重他人之生命，其情緒控制能力亦明顯不佳，且手段殘忍
    ，影響社會治安甚鉅，所為並已造成被害人家屬天倫夢碎，
    有無可回復之傷痛，犯後復未見其與被害人家屬和解，惡性
    非輕。惟念被告先前並無暴力犯罪之前科紀錄，素行尚可，
    有卷附臺灣高等法院被告前案紀錄表1 份（見本院卷第4 至
    6 頁）可參，且其犯後一度「有心自首」，於本院審理時又
    坦承客觀犯行，並當庭向被害人家屬道歉等犯後態度，堪認
    公訴檢察官認被告應有世隔絕必要之求刑，尚嫌過重，爰量
    處如主文所示之刑，以期相當。末查，扣案之折疊刀1 把，
    係被告所有供其犯本案犯行所用之物，業據其供明在卷（見
    偵卷第16頁），爰依刑法第38條第1 項第2 款之規定宣告沒
    收；至其餘扣案沾有血跡之深藍色衣服1 件、黑色褲子1 條
    、黑色鞋子1 雙（採證物品1 包內），雖均係被告所有，且
    為犯罪時所穿著之衣物，而屬可作為證據之物，惟衡情以觀
    ，扣案之衣褲及鞋子乃係供人日常生活所穿著，非供被告掩
    飾面目，以避免他人發覺犯行之物品，尚難認係供被告犯本
    罪所用之物，且亦非違禁物，均不為沒收之諭知。
據上論斷，應依刑事訴訟法第299 條第1 項前段，刑法第271 條
第1 項、第38條第1 項第2 款，判決如主文。
本案經檢察官盧明軒到庭執行職務。
中    華    民    國   100    年    10    月    25    日
                  刑事第三庭審判長法  官  魏宏安
                                  法  官  陳文貴
                                  法  官  游欣怡
以上正本證明與原本無異。
如不服本判決應於收受判決後10日內向本院提出上訴書狀，並應
應敘述具體理由。其未敘述上訴理由者，應於上訴期間屆滿後20
日內向本院補提理由書(均須按他造當事人之人數附繕本)「切勿
逕送上級法院」。
中    華    民    國   100    年    10    月    25    日
                                   書記官  涂村宇
附錄：本案論罪科刑法條全文
中華民國刑法第271條
（普通殺人罪）
殺人者，處死刑、無期徒刑或 10 年以上有期徒刑。
前項之未遂犯罰之。
預備犯第 1 項之罪者，處 2 年以下有期徒刑。